---
title: "Reporte de Análisis IDF"
output:
  pdf_document:
    toc: true
    number_sections: true
params:
  nombre_estacion: "Estación"
  datos: !r NULL
---

```{r setup, include=FALSE}
knitr::opts_chunk$set(
  echo = FALSE,
  warning = FALSE,
  message = FALSE,
  fig.width = 8,
  fig.height = 5
)

library(fitdistrplus)
library(evd)
library(MASS)
library(ggplot2)
library(dplyr)
library(tidyr)
library(scales)
library(gridExtra)
library(lmomco)
library(PearsonDS)
library(knitr)
library(kableExtra)

datos <- params$datos
nombre_estacion <- params$nombre_estacion

TR_vec <- c(2, 5, 10, 20, 50, 75, 100, 200, 500, 1000)
FC_OMM <- 1.04

duraciones <- c(
  5, 10, 15, 20, 25, 30, 35, 40, 45, 50, 55, 60,
  120, 180, 240, 300, 360, 420, 480, 540, 600, 660,
  720, 780, 840, 900, 960, 1020, 1080, 1140, 1200,
  1260, 1320, 1380, 1440
)

ks_delta <- function(datos, pfun, ...) {
  n <- length(datos)
  x <- sort(datos)
  Fn <- (1:n) / n
  Ft <- pfun(x, ...)
  max(abs(Fn - Ft))
}
```

# Estación / Alumno: `r nombre_estacion`

## Datos de entrada

```{r}
resumen_datos <- data.frame(
  Estadístico = c("N", "Mínimo", "Media", "Máximo", "Desviación estándar"),
  Valor = c(
    length(datos),
    round(min(datos), 3),
    round(mean(datos), 3),
    round(max(datos), 3),
    round(sd(datos), 3)
  )
)

kable(resumen_datos, caption = "Resumen estadístico de la serie de máximos anuales") %>%
  kable_styling(full_width = FALSE)
```

# Bloque 0. Análisis iterativo de outliers

```{r}
# ============================================================
# BLOQUE 0 - ANÁLISIS ITERATIVO DE OUTLIERS
# Método hidrológico con transformación log10
# ============================================================

datos_originales <- datos

datos_work <- data.frame(
  PP24h = as.numeric(datos_originales)
)

datos_work <- datos_work %>%
  dplyr::filter(!is.na(PP24h), PP24h > 0)

# ============================================================
# Tabla K_n
# ============================================================

tabla_kn <- data.frame(
  n = c(10,11,12,13,14,15,16,17,18,19,20,
        21,22,23,24,25,26,27,28,29,30,
        31,32,33,34,35,36,37,38,39,40,
        41,42,43,44,45,46,47,48,49,50,
        55,60,65,70,75,80,85,90,95,100,110,120,130,140),
  Kn = c(2.036,2.088,2.134,2.175,2.213,2.247,2.279,2.309,2.335,2.361,2.385,
         2.408,2.429,2.448,2.467,2.486,2.502,2.519,2.534,2.549,2.563,
         2.577,2.591,2.604,2.616,2.628,2.639,2.650,2.661,2.671,2.682,
         2.692,2.700,2.710,2.719,2.727,2.736,2.744,2.753,2.760,2.768,
         2.804,2.837,2.866,2.893,2.917,2.940,2.961,2.981,3.000,3.017,3.049,3.078,3.104,3.129)
)

# ============================================================
# Iteración
# ============================================================

iteracion <- 1
outliers_detectados <- data.frame()

repeat {
  
  n_actual <- nrow(datos_work)
  
  log_vals <- log10(datos_work$PP24h)
  
  media_log <- mean(log_vals)
  sd_log <- sd(log_vals)
  
  Kn_actual <- approx(
    x = tabla_kn$n,
    y = tabla_kn$Kn,
    xout = n_actual,
    rule = 2
  )$y
  
  LI_log <- media_log - Kn_actual * sd_log
  LS_log <- media_log + Kn_actual * sd_log
  
  LI <- 10^LI_log
  LS <- 10^LS_log
  
  datos_work$Condicion <- ifelse(
    datos_work$PP24h < LI | datos_work$PP24h > LS,
    "VER",
    "ok"
  )
  
  outliers_iter <- datos_work %>%
    dplyr::filter(Condicion == "VER")
  
  if(nrow(outliers_iter) == 0) {
    break
  }
  
  outliers_iter$Iteracion <- iteracion
  
  outliers_detectados <- dplyr::bind_rows(
    outliers_detectados,
    outliers_iter
  )
  
  datos_work <- datos_work %>%
    dplyr::filter(Condicion == "ok") %>%
    dplyr::select(PP24h)
  
  iteracion <- iteracion + 1
  
  if(nrow(datos_work) < 10) {
    break
  }
}

# ============================================================
# Serie final depurada
# ============================================================

datos <- datos_work$PP24h

datos_final <- data.frame(
  Nro = seq_along(datos),
  PP24h = datos
)

log_final <- log10(datos_final$PP24h)

media_log_final <- mean(log_final)
sd_log_final <- sd(log_final)

Kn_final <- approx(
  x = tabla_kn$n,
  y = tabla_kn$Kn,
  xout = nrow(datos_final),
  rule = 2
)$y

LI_final <- 10^(media_log_final - Kn_final * sd_log_final)
LS_final <- 10^(media_log_final + Kn_final * sd_log_final)

datos_final$LI <- LI_final
datos_final$LS <- LS_final

# ============================================================
# Resumen
# ============================================================

resumen_outliers <- data.frame(
  Indicador = c(
    "Datos iniciales",
    "Datos finales",
    "Outliers eliminados",
    "K_n final",
    "Promedio log10",
    "Desv. Est. log10",
    "L.I.",
    "L.S."
  ),
  Valor = round(
    c(
      length(datos_originales),
      length(datos),
      nrow(outliers_detectados),
      Kn_final,
      media_log_final,
      sd_log_final,
      LI_final,
      LS_final
    ),
    3
  )
)

# ============================================================
# Mostrar resultados
# ============================================================

if(nrow(outliers_detectados) > 0) {
  
  kable(
    outliers_detectados,
    caption = "Outliers eliminados iterativamente"
  ) %>%
    kable_styling(full_width = FALSE)
  
} else {
  
  cat("No se detectaron outliers.\n")
}

kable(
  datos_final,
  caption = "Serie final depurada"
) %>%
  kable_styling(full_width = FALSE)

kable(
  resumen_outliers,
  caption = "Resumen del análisis iterativo de outliers"
) %>%
  kable_styling(full_width = FALSE)
```

```{r}
p_out <- ggplot(datos_final, aes(x = Nro, y = PP24h)) +
  geom_line(linewidth = 0.4) +
  geom_point(size = 2) +
  geom_line(aes(y = LS), linewidth = 0.5) +
  geom_line(aes(y = LI), linewidth = 0.5) +
  labs(
    title = paste("Serie final depurada -", nombre_estacion),
    x = "Número de dato",
    y = "Precipitación máxima 24 h (mm)"
  ) +
  theme_bw(base_size = 11)

print(p_out)
```

## Ajuste de distribuciones

```{r}
x <- sort(datos)
n <- length(x)
m <- seq_len(n)
P <- m / (n + 1)

xbar <- mean(x)
s <- sd(x)

safe_ks <- function(Fteo) {
  if (any(!is.finite(Fteo))) return(Inf)
  max(abs(P - Fteo))
}

# ============================================================
# FUNCIONES AUXILIARES
# ============================================================

pgamma_signed <- function(q, shape, scale, x0 = 0) {
  if (scale > 0) {
    pgamma(q - x0, shape = shape, scale = scale)
  } else {
    1 - pgamma(x0 - q, shape = shape, scale = abs(scale))
  }
}

qgamma_signed <- function(p, shape, scale, x0 = 0) {
  if (scale > 0) {
    x0 + qgamma(p, shape = shape, scale = scale)
  } else {
    x0 - qgamma(1 - p, shape = shape, scale = abs(scale))
  }
}

# ============================================================
# 1) NORMAL
# ============================================================

mu_norm <- xbar
sd_norm <- s

F_norm <- pnorm((x - mu_norm) / sd_norm)
KS_norm <- safe_ks(F_norm)

q_norm <- function(p) {
  mu_norm + sd_norm * qnorm(p)
}

# ============================================================
# 2) LOGNORMAL 2 PARÁMETROS
# ============================================================

y_ln2 <- log(x)

mu_ln2 <- mean(y_ln2)
sd_ln2 <- sd(y_ln2)

F_ln2 <- pnorm((log(x) - mu_ln2) / sd_ln2)
KS_ln2 <- safe_ks(F_ln2)

q_ln2 <- function(p) {
  exp(mu_ln2 + sd_ln2 * qnorm(p))
}

# ============================================================
# 3) LOGNORMAL 3 PARÁMETROS
# x0 = (xmin*xmax - mediana^2) / (xmin + xmax - 2*mediana)
# ============================================================

xmin <- min(x)
xmax <- max(x)
xmed <- median(x)

den_ln3 <- xmin + xmax - 2 * xmed

if (abs(den_ln3) < 1e-12) {
  x0_ln3 <- NA
  mu_ln3 <- NA
  sd_ln3 <- NA
  F_ln3 <- rep(NA, n)
  KS_ln3 <- Inf
} else {
  x0_ln3 <- (xmin * xmax - xmed^2) / den_ln3
  
  if (any(x - x0_ln3 <= 0)) {
    mu_ln3 <- NA
    sd_ln3 <- NA
    F_ln3 <- rep(NA, n)
    KS_ln3 <- Inf
  } else {
    y_ln3 <- log(x - x0_ln3)
    mu_ln3 <- mean(y_ln3)
    sd_ln3 <- sd(y_ln3)
    
    Z_ln3 <- (log(x - x0_ln3) - mu_ln3) / sd_ln3
    F_ln3 <- pnorm(Z_ln3)
    KS_ln3 <- safe_ks(F_ln3)
  }
}

q_ln3 <- function(p) {
  x0_ln3 + exp(mu_ln3 + sd_ln3 * qnorm(p))
}

# ============================================================
# 4) GAMMA 2 PARÁMETROS
# HidroEsta usa aproximación por Y = ln(media) - mean(ln(x))
# gamma = (1 + sqrt(1 + 4Y/3)) / (4Y)
# beta = media / gamma
# ============================================================

Y_gam2 <- log(xbar) - mean(log(x))

if (!is.finite(Y_gam2) || Y_gam2 <= 0) {
  shape_gam2 <- NA
  scale_gam2 <- NA
  F_gam2 <- rep(NA, n)
  KS_gam2 <- Inf
} else {
  shape_gam2 <- (1 + sqrt(1 + (4 * Y_gam2 / 3))) / (4 * Y_gam2)
  scale_gam2 <- xbar / shape_gam2
  
  F_gam2 <- pgamma(x, shape = shape_gam2, scale = scale_gam2)
  KS_gam2 <- safe_ks(F_gam2)
}

q_gam2 <- function(p) {
  qgamma(p, shape = shape_gam2, scale = scale_gam2)
}

# ============================================================
# 5) GAMMA 3 PARÁMETROS / PEARSON III
# Cs = coeficiente de asimetría
# gamma = 4/Cs^2
# beta = S*Cs/2
# x0 = media - 2S/Cs
# ============================================================

Cs <- (n / ((n - 1) * (n - 2))) * sum(((x - xbar) / s)^3)

if (!is.finite(Cs) || abs(Cs) < 1e-12) {
  shape_gam3 <- NA
  scale_gam3 <- NA
  x0_gam3 <- NA
  F_gam3 <- rep(NA, n)
  KS_gam3 <- Inf
} else {
  shape_gam3 <- 4 / Cs^2
  scale_gam3 <- s * Cs / 2
  x0_gam3 <- xbar - (2 * s / Cs)
  
  F_gam3 <- pgamma_signed(x, shape = shape_gam3, scale = scale_gam3, x0 = x0_gam3)
  KS_gam3 <- safe_ks(F_gam3)
}

q_gam3 <- function(p) {
  qgamma_signed(p, shape = shape_gam3, scale = scale_gam3, x0 = x0_gam3)
}

# ============================================================
# 6) LOG-PEARSON TIPO III
# Igual que Pearson III, pero aplicado a ln(x)
# ============================================================

y_lp3 <- log(x)
mu_lp3_base <- mean(y_lp3)
sd_lp3_base <- sd(y_lp3)

Cs_lp3 <- (n / ((n - 1) * (n - 2))) *
  sum(((y_lp3 - mu_lp3_base) / sd_lp3_base)^3)

if (!is.finite(Cs_lp3) || abs(Cs_lp3) < 1e-12) {
  shape_lp3 <- NA
  scale_lp3 <- NA
  x0_lp3 <- NA
  F_lp3 <- rep(NA, n)
  KS_lp3 <- Inf
} else {
  shape_lp3 <- 4 / Cs_lp3^2
  scale_lp3 <- sd_lp3_base * Cs_lp3 / 2
  x0_lp3 <- mu_lp3_base - (2 * sd_lp3_base / Cs_lp3)
  
  F_lp3 <- pgamma_signed(y_lp3, shape = shape_lp3, scale = scale_lp3, x0 = x0_lp3)
  KS_lp3 <- safe_ks(F_lp3)
}

q_lp3 <- function(p) {
  exp(qgamma_signed(p, shape = shape_lp3, scale = scale_lp3, x0 = x0_lp3))
}

# ============================================================
# 7) GUMBEL
# alpha = S*sqrt(6)/pi
# mu = media - 0.5772156649*alpha
# ============================================================

alpha_gum <- s * sqrt(6) / pi
mu_gum <- xbar - 0.5772156649 * alpha_gum

F_gumbel <- exp(-exp(-(x - mu_gum) / alpha_gum))
KS_gumbel <- safe_ks(F_gumbel)

q_gumbel <- function(p) {
  mu_gum - alpha_gum * log(-log(p))
}

# ============================================================
# 8) LOG-GUMBEL
# Gumbel aplicado a ln(x)
# ============================================================

y_lgum <- log(x)

alpha_lgum <- sd(y_lgum) * sqrt(6) / pi
mu_lgum <- mean(y_lgum) - 0.5772156649 * alpha_lgum

F_lgum <- exp(-exp(-(log(x) - mu_lgum) / alpha_lgum))
KS_lgum <- safe_ks(F_lgum)

q_lgum <- function(p) {
  exp(mu_lgum - alpha_lgum * log(-log(p)))
}

# ============================================================
# RESUMEN K-S
# ============================================================

deltas_df <- data.frame(
  Distribucion = c(
    "Normal",
    "LogNormal2",
    "LogNormal3",
    "Gamma2",
    "Gamma3",
    "LogPearsonIII",
    "Gumbel",
    "LogGumbel"
  ),
  Delta = c(
    KS_norm,
    KS_ln2,
    KS_ln3,
    KS_gam2,
    KS_gam3,
    KS_lp3,
    KS_gumbel,
    KS_lgum
  )
) %>%
  arrange(Delta)

mejor_dist <- deltas_df$Distribucion[1]

qfun_mejor <- switch(
  mejor_dist,
  "Normal" = q_norm,
  "LogNormal2" = q_ln2,
  "LogNormal3" = q_ln3,
  "Gamma2" = q_gam2,
  "Gamma3" = q_gam3,
  "LogPearsonIII" = q_lp3,
  "Gumbel" = q_gumbel,
  "LogGumbel" = q_lgum
)

deltas_df$Delta <- round(deltas_df$Delta, 4)

kable(deltas_df, caption = "Estadístico Kolmogorov-Smirnov por distribución") %>%
  kable_styling(full_width = FALSE)

# ============================================================
# PARÁMETROS RESUMEN
# ============================================================

parametros_df <- data.frame(
  Distribucion = c(
    "Normal",
    "LogNormal2",
    "LogNormal3",
    "Gamma2",
    "Gamma3",
    "LogPearsonIII",
    "Gumbel",
    "LogGumbel"
  ),
  Parametro_1 = c(
    mu_norm,
    mu_ln2,
    x0_ln3,
    shape_gam2,
    x0_gam3,
    x0_lp3,
    mu_gum,
    mu_lgum
  ),
  Parametro_2 = c(
    sd_norm,
    sd_ln2,
    mu_ln3,
    scale_gam2,
    shape_gam3,
    shape_lp3,
    alpha_gum,
    alpha_lgum
  ),
  Parametro_3 = c(
    NA,
    NA,
    sd_ln3,
    NA,
    scale_gam3,
    scale_lp3,
    NA,
    NA
  )
)

parametros_df$Parametro_1 <- round(parametros_df$Parametro_1, 4)
parametros_df$Parametro_2 <- round(parametros_df$Parametro_2, 4)
parametros_df$Parametro_3 <- round(parametros_df$Parametro_3, 4)

kable(parametros_df, caption = "Parámetros estimados por distribución") %>%
  kable_styling(full_width = FALSE)
```

La distribución seleccionada es: **`r mejor_dist`**.

## Precipitación por periodo de retorno

```{r}
prob_exc <- 1 / TR_vec
prob_no_ex <- 1 - prob_exc

PP_24h <- sapply(prob_no_ex, function(p) qfun_mejor(p))
PP_24h_OMM <- PP_24h * FC_OMM

paso2_df <- data.frame(
  TR = TR_vec,
  PP_24h = round(PP_24h, 2),
  PP_24h_OMM = round(PP_24h_OMM, 2)
)

kable(paso2_df, caption = "Precipitación de 24 h por periodo de retorno") %>%
  kable_styling(full_width = FALSE)
```

```{r}
p2 <- ggplot(paso2_df, aes(x = TR, y = PP_24h_OMM)) +
  geom_line(linewidth = 1) +
  geom_point(size = 2.5) +
  scale_x_continuous(breaks = TR_vec) +
  labs(
    title = paste("Precipitación 24 h corregida por OMM -", nombre_estacion),
    x = "Periodo de retorno, TR (años)",
    y = "PP 24 h corregida por OMM (mm)"
  ) +
  theme_bw(base_size = 12)

print(p2)
```

## Precipitación por duración - Dick & Pesche

```{r}
Pd_mat <- outer(
  duraciones,
  PP_24h_OMM,
  function(D, P24_OMM) P24_OMM * (D / 1440)^(0.25)
)

colnames(Pd_mat) <- paste0("TR", TR_vec)
rownames(Pd_mat) <- duraciones

paso3_df <- as.data.frame(round(Pd_mat, 2))
paso3_df <- cbind(Duracion_min = duraciones, paso3_df)

kable(
  head(paso3_df, 15),
  caption = "Precipitación por duración usando PP 24 h corregida por OMM"
) %>%
  kable_styling(full_width = FALSE)
```

## Curvas IDF y ecuación de ajuste

```{r}
Imax_mat <- Pd_mat / (duraciones / 60)
colnames(Imax_mat) <- paste0("TR", TR_vec)

imax_long <- as.data.frame(Imax_mat) %>%
  mutate(D = duraciones) %>%
  pivot_longer(
    cols = -D,
    names_to = "TR_name",
    values_to = "Imax"
  ) %>%
  mutate(TR_num = as.numeric(sub("TR", "", TR_name)))

lm_data <- imax_long %>%
  mutate(
    logI = log(Imax),
    logT = log(TR_num),
    logD = log(D)
  )

mod <- lm(logI ~ logT + logD, data = lm_data)

A_coef <- exp(coef(mod)[1])
b_coef <- as.numeric(coef(mod)["logT"])
c_coef <- as.numeric(coef(mod)["logD"])

I_pred <- exp(predict(mod, newdata = lm_data))

R2 <- summary(mod)$r.squared
R <- sqrt(R2)
Se <- sqrt(sum((lm_data$Imax - I_pred)^2) / (nrow(lm_data) - 3))

ecuacion_texto <- sprintf(
  "Imax = %.4f*T^(%.4f)*D^(%.4f)",
  A_coef, b_coef, c_coef
)

ecuacion_df <- data.frame(
  Ecuacion = ecuacion_texto,
  R = round(R, 4),
  R2 = round(R2, 4),
  Se = round(Se, 4)
)

kable(ecuacion_df, caption = "Ecuación de ajuste de Imax") %>%
  kable_styling(full_width = FALSE)
```

La ecuación ajustada es:

\[
I = `r round(A_coef, 4)` \cdot T^{`r round(b_coef, 4)`} \cdot D^{`r round(c_coef, 4)`}
\]

donde:

- \(I\): intensidad máxima en mm/h  
- \(T\): periodo de retorno en años  
- \(D\): duración en minutos  

```{r}
idf_plot_df <- imax_long %>%
  mutate(TR_label = factor(TR_name, levels = paste0("TR", sort(TR_vec))))

p4 <- ggplot(
  idf_plot_df,
  aes(x = D, y = Imax, color = TR_label, group = TR_label)
) +
  geom_line(linewidth = 0.8) +
  geom_point(size = 1.5) +
  labs(
    title = paste("Curvas IDF con PP corregida por OMM -", nombre_estacion),
    subtitle = sprintf(
      "I = %.4f*T^(%.4f)*D^(%.4f), R² = %.4f",
      A_coef, b_coef, c_coef, R2
    ),
    x = "Duración (min)",
    y = "Intensidad máxima (mm/h)",
    color = "TR"
  ) +
  theme_bw(base_size = 12) +
  theme(legend.position = "right")

print(p4)
```

## Hietogramas de diseño - Bloque alterno

```{r}
TR_hiet <- c(50, 75, 100)   # Modifica aquí los 3 periodos de retorno

dt <- 60
D_total <- 1440
D_seq <- seq(dt, D_total, by = dt)

generar_bloque_alterno <- function(TR_diseno) {
  
  Imax_seq <- A_coef * TR_diseno^b_coef * D_seq^c_coef
  Pd_acum_mm <- Imax_seq * (D_seq / 60)
  Pd_incr <- c(Pd_acum_mm[1], diff(Pd_acum_mm))
  
  m_ba <- length(Pd_incr)
  
  idx_antes <- seq(m_ba, 2, by = -2)
  idx_pico <- 1
  idx_despues <- seq(3, m_ba - 1, by = 2)
  
  orden_excel <- c(idx_antes, idx_pico, idx_despues)
  
  hietograma <- Pd_incr[orden_excel]
  
  tiempo_lbl <- paste0(
    D_seq[orden_excel] - dt,
    "-",
    D_seq[orden_excel]
  )
  
  data.frame(
    TR = paste0("TR", TR_diseno),
    TR_num = TR_diseno,
    Orden = seq_along(hietograma),
    Intervalo = factor(tiempo_lbl, levels = tiempo_lbl),
    PP_mm = round(hietograma, 2),
    Duracion_original_min = D_seq[orden_excel],
    Intensidad_mm_h = round(Imax_seq[orden_excel], 2),
    P_acumulada_mm = round(Pd_acum_mm[orden_excel], 2),
    P_incremental_mm = round(Pd_incr[orden_excel], 2)
  )
}

hiet_all <- dplyr::bind_rows(lapply(TR_hiet, generar_bloque_alterno))

kable(
  hiet_all[, c("TR", "Intervalo", "PP_mm")],
  caption = "Hietogramas de diseño por bloque alterno"
) %>%
  kable_styling(full_width = FALSE)
```

Precipitación total de los hietogramas:

\[
P_{total,TR25} = `r round(sum(hiet_all$PP_mm[hiet_all$TR == "TR50"]), 2)` \text{ mm}
\]

\[
P_{total,TR50} = `r round(sum(hiet_all$PP_mm[hiet_all$TR == "TR75"]), 2)` \text{ mm}
\]

\[
P_{total,TR100} = `r round(sum(hiet_all$PP_mm[hiet_all$TR == "TR100"]), 2)` \text{ mm}
\]

```{r}
p5 <- ggplot(hiet_all, aes(x = Intervalo, y = PP_mm)) +
  geom_col(width = 0.9) +
  facet_wrap(~ TR, ncol = 1, scales = "free_y") +
  labs(
    title = paste("Hietogramas de diseño - Bloque alterno -", nombre_estacion),
    x = "Intervalo de tiempo (min)",
    y = "Precipitación (mm)"
  ) +
  theme_bw(base_size = 11) +
  theme(
    axis.text.x = element_text(angle = 90, vjust = 0.5, size = 7)
  )

print(p5)
```

## Tabla completa de bloque alterno

```{r}
kable(
  hiet_all,
  caption = "Tabla completa de bloque alterno para los periodos de retorno seleccionados"
) %>%
  kable_styling(full_width = FALSE)
```